臺灣高等法院花蓮分院刑事判決　　　　　　　　　　九十三年度上訴字第一四六號
　　上　訴　人　臺灣台東地方法院檢察署檢察官
　　被　　　告　丙○○
　　選任辯護人　吳漢成律師
右列上訴人因被告搶奪等案件，不服臺灣台東地方法院九十三年度訴字第一二號中華
民國九十三年七月二十二日第一審判決( 起訴案號：臺灣台東地方法院檢察署九十二
年度偵字第六六八號），提起上訴，本院判決如左：
    主  文
上訴駁回。
    事  實
一、丙○○前於民國（下同）八十八年間，因偽造文書案件，經原審判處有期徒刑二
    年確定，於九十年四月十四日假釋期滿執行完畢，猶不知悔改。竟意圖為自己不
    法所有，且基於概括犯意，自九十一年五月間起，於附表所示之時間、地點，連
    續向戊○、庚○○○、辛○○○、己○○○訛稱：伊為鄉公所職員或村里幹事或
    農會職員，欲協助渠等辦理老人年金，要求渠等先行繳付手續費新臺幣（下同）
    二千元等語，致戊○等四人陷於錯誤，而交付如附表所示之金額，共計詐得三千
    八百元。
二、案經告訴人己○○○訴由台東縣警察局報請臺灣臺東地方法院檢察署檢察官偵查
    起訴。
    理  由
壹、有罪部分（即被訴詐欺部分）：
一、訊據被告丙○○矢口否認有詐欺取財犯行，辯稱：伊對本件犯罪事實毫不知情，
    也不認識被害人，被害人對伊之指認均不實在云云。惟查，被告如何至被害人戊○、庚○○○、辛○○○、己○○○等人家中，佯稱其係農會職員、或鄉公所職
    員、或村里幹事，前來收取辦理老人年金之手續費等情，業據被害人戊○、庚○○○、辛○○○、己○○○分別於偵審中指證綦詳，矧被害人戊○、庚○○○、
    辛○○○、己○○○等人於警偵訊中之指證距離案發時間相隔不久，迄原審時，
    證人戊○、庚○○○、己○○○等接受詰問及詢問時之臨庭反應，均應答清晰，
    對受騙經過亦能清楚條理陳述，並且說明於警詢時指認行騙之人之依據（例如：
    根據臉型、身高），前後指證內容並無二致，經原審命其等三人當庭指認被告，
    均仍肯認無疑，甚至證人庚○○○更稱：剛才一進法庭，就認得他（指被告）是
    騙我錢的人等語，足認該等證人雖年事頗高，但其等之記憶、事理能力並無明顯
    減退之情，尚無因證人均年事已高，記憶力不足，其等之指認係受警方誘導所致
    之疑慮，是上開證人等之指證應堪採信。另證人易秀穎雖於原審證稱：警察（指
    保安隊隊員）至「彼得堡遊藝場」詢問被告當天之前幾天開始，被告已至其位於
    該遊藝場隔壁三樓之租屋處同住等語，然證人易秀穎所稱之時間約為九十二年一
    月二十日前後數日之事，縱然屬實，亦與本案之發生時點九十一年五月、十一月
    、十二月相隔甚遠，無從做為有利被告認定之依據。綜上，被告空言否認犯行，
    顯係卸責之詞，不足憑採，本件事證明確，被告犯行堪以認定。
二、核被告所為，係犯刑法第三百三十九條第一項之詐欺取財罪。其先後多次犯行，
    時間緊接，所犯係構成要件相同之罪名，顯係基於概括犯意而為之，為連續犯，
    應依刑法第五十六條之規定，以一罪論，並得加重其刑。被告前因偽造文書案件
    ，經本院判處有期徒刑二年確定，並於九十年四月十四日假釋期滿執行完畢，有
    台灣高等法院被告全國前案紀錄表一紙在卷足憑，其於五年內再犯本件有期徒刑
    以上之罪，為累犯，應依刑法第四十七條規定，遞加重其刑。原審因依上開法條
    及刑法第四十一條第一項，罰金罰鍰提高標準條例第一條、第二條等規定，再審
    酌被告素行不佳，正值青壯，卻不知努力上進，見被害人孤老可欺，竟圖私利而
    詐騙之，犯後猶否認犯行，惡性非輕，惟其犯罪手段平和、所生損害輕微等一切
    情狀，量處被告有期徒刑五月，並諭知易科罰金之折算標準，並另明被告同以
    類似手法對被害人丁○○○、甲○○、乙○○○等人詐得金錢云云。惟證人乙○○○經原審及本院傳喚，均未到庭，且證人乙○○○於偵查中之陳述未經具結，
    依刑事訴訟法第一百五十八條之三規定「證人依法應具結而未具結，其證言不得
    做為證據」，其於偵查中關於被告為詐欺犯行之證言自不得做為證據。而被害人
    丁○○○、甲○○則於原審及本院具結作證，並於命其等指認在庭被告時，證人
    丁○○○稱：「不記得騙錢的人了」，證人甲○○稱：「沒有見過這個人，我不
    認得他」、「（問：偵查中檢察官是否提示相片四張給你看？），騙我的人實在
    不認得了，沒有辦法說相片之人是否騙我的人」等語。是前述被害人丁○○○、
    甲○○、乙○○○被詐欺部分，並無任何證據足以證明係被告所為，檢察官復未
    提出其他事證以供本院審酌，此部分不能證明被告犯罪，原應為無罪之諭知，然
    公訴意旨認此部分與前開有罪部分有連續犯關係，爰不另為無罪之諭知，認事用
    法，尚無不合，檢察官就此部分之上訴意旨謂被害人丁○○○、甲○○、乙○○○在警局均有指認被告犯行，證詞可信云云，然上開三位被害人之證詞於偵查及
    原審中均有瑕疵，而不可採，已如前述，是檢察官此部分之上訴，為無理由，應
    予駁回。
貳、無罪部分（被訴搶奪部分）：
一、公訴意旨略以：丙○○於九十二年一月十八日，至臺東市○○街八十四巷七號甲○○及乙○○○夫妻二人住處，見乙○○○取出之皮包，內露現金二萬二千元，
    竟生不法之意圖，向二人表示廚房有瓦斯味，趁乙○○○不備之際，隨手搶取該
    皮包，得手後騎乘機車逃去云云，而認被告涉犯刑法第三百二十五條第一項之搶
    奪罪。
二、按犯罪事實應依證據認定之，無證據不得推定其犯罪事實；檢察官就被告犯罪事
    實，應負舉證責任，並指出證明方法；刑事訴訟法第一百五十四條第二項、第一
    百六十一條分別定有明文。次按事實之認定，應憑證據，如未能發現相當證據，
    或證據不足以證明，自不能以推測或擬制之方法，為裁判基礎（最高法院四十年
    台上字第八六號判例參照）。且認定犯罪事實所憑之證據，雖不以直接證據為限
    ，間接證據亦包括在內，然而無論直接證據或間接證據，其為訴訟上之證明，須
    於通常一般之人均不致有所懷疑，而得確信其為真實之程度者，始得據為有罪之
    認定，倘其證明尚未達到此一程度，而有合理之懷疑存在而無從使事實審法院得
    有罪之確信時，即應由法院為諭知被告無罪之判決（最高法院七十六年台上字第
    四九八六號判例參照）。苟積極證據不足為不利於被告事實之認定時，即應為有
    利於被告之認定，更不必有何有利之證據（最高法院三十年上字第八一六號判例
    參照）。
三、本件公訴人認被告涉有搶奪罪嫌，係以被害人甲○○、乙○○○之指訴及證人李
    隆財之證述為其主要論據。訊據被告則堅決否認有何搶奪犯行，辯稱：伊並無本
    件搶奪犯行，被害人對伊之指認均不實在等語。
四、經查，被害人甲○○、乙○○○雖於偵查中指訴被告搶奪犯行，惟於原審及本院
    ，命證人甲○○當庭指認被告，其具結證稱未見過被告，已不認得騙錢之人，偵
    查中檢察官雖提示相片四張，但其無法確定相片中之人為騙錢之人等語明確；而
    證人乙○○○於原審因病未能到庭作證，其夫即證人甲○○亦說明乙○○○因病
    現已言語不清，再觀之檢察官於九十二年五月二十六日訊問證人乙○○○時，已
    於報到單上註明「事情發生前即有痴呆現象」（見偵卷第五十頁），原審因認已
    無再次傳訊證人乙○○○作證之必要；而證人乙○○○於偵查中之證言未經具結
    ，依法不得做為證據，均已如前述，則甲○○及乙○○○於偵查中對被告為搶奪
    犯行之指訴，自不得做為被告有罪認定之證據。再證人李隆財為被害人甲○○、
    乙○○○之孫子，其係聽聞被害人甲○○、乙○○○講述被騙遭搶之經過，並非
    親眼目睹，縱其目睹被告於甲○○、乙○○○被搶之當天下午騎機車於住家附近
    徘徊，亦不能據此即推論被告為犯案之人。綜上所述，公訴人對於起訴之犯罪事
    實，負提出證據及說服之實質舉證責任，然其所提出之證據及指出之證明方法，
    均不足為被告有罪之積極證明，而仍有合理之懷疑存在，即無從說服本院形成被
    告有罪之心證。此外，本院復查無其他積極事證足資證明被告有何搶奪犯行，基
    於無罪推定之原則，為被告無罪判決之諭知，亦無不合，檢察官此部分之上訴意
    旨仍執同原審之陳詞，亦核無理由，應予駁回。
據上論斷，應依刑事訴訟法第三百六十八條，判決如主文。
本案經檢察官林慧到庭執行職務。
中     華     民    國      九十四      年      一      月    五      日
                                審判長法官  吳  鴻  章
                                      法官  林  德  盛
                                      法官  黃  永  祥
右正本證明與原本無異。
如不服本判決，應於判決送達後十日內向本院提出上訴狀。其未述理由者，並應於
提出上訴狀後十日內向本院補提理由狀(須附繕本)。
                                    書記官  吳  家  瑩
中     華     民    國      九十四      年      一      月      五      日
附表：
┌──────┬────────┬─────────┬───┬─────┐
│ 被   害  人│時            間│地              點│金  額│手      段│
├─┬────┼────────┼─────────┼───┼─────┤
│一│戊    ○│九十一年五月某日│臺東縣卑南鄉      │五百元│自稱      │
│  │        │                │利吉村延平二十七號│      │農會職員  │
├─┼────┼────────┼─────────┼───┼─────┤
│二│庚○○○│九十一年十一月某│臺東市○○路○段一│五百元│自稱      │
│  │        │日十一時        │０六巷十七號      │      │鄉公所職員│
├─┼────┼────────┼─────────┼───┼─────┤
│三│辛○○○│九十一年十一月某│臺東市○○路○段一│八百元│自稱      │
│  │        │日九時          │０六巷二十四號    │      │村里幹事  │
├─┼────┼────────┼─────────┼───┼─────┤
│四│己○○○│九十一年十二月二│臺東市○○路○段二│二千元│自稱      │
│  │        │十日九時        │二二號            │      │農會職員  │
└─┴────┴────────┴─────────┴───┴─────┘
附錄法條：
中華民國刑法第三百三十九條第一項
意圖為自己或第三人不法之所有，以詐術使人將本人或第三人之物交付者，處五年以
下有期徒刑、拘役或科或併科一千元以下罰金。
